臺灣高等法院刑事判決
111年度上訴字第671號
上  訴  人  
即  被  告  黃聖展



選任辯護人  蔡仲閔律師
            劉世興律師
上列上訴人因強盜案件，不服臺灣新北地方法院110年度訴字第6
39號，中華民國110年11月24日第一審判決（起訴案號：臺灣新
北地方檢察署110年度偵字第487號），提起上訴，本院判決如下
：
    主  文
上訴駁回。
    事  實
一、黃聖展為黃明宗之子，因在外積欠債務，於民國109 年10月
    24日，得知黃明宗欲前往新北市林口區交付會錢，竟意圖為
    自己不法之所有，基於強盜之犯意，於同日3時37分許，先
    以電話聯絡黃明宗，謊稱欲見面借款新臺幣（下同）1,000
    元，進而得知黃明宗將於新北市林口區文化北路1段與文明
    街口等待邱金樹前來搭載，遂駕駛車牌號碼000-0000號自用
    小貨車至附近埋伏，乘黃明宗欲乘上邱金樹車輛之際，猝然
    蒙面出現，將黃明宗之身體推向車輛，並持其攜帶客觀上足
    供兇器使用之玩具手槍抵住黃明宗，喝令黃明宗交出身上的
    包包，以此強暴、脅迫方式，至使黃明宗不能抗拒，旋即強
    行取走黃明宗夾於腋下之包包（內有會錢38萬元及自有款項
    3 萬元，合計41萬元）得手後，立刻駕車逃離現場。
二、案經新北市政府警察局林口分局報告臺灣新北地方檢察署檢
    察官偵查起訴。
    理  由
壹、證據能力部分：
一、按被告以外之人（包括證人、鑑定人、告訴人、被害人及共
    同被告等）於審判外之陳述雖不符刑事訴訟法第159條之1至
    之4等四條之規定，然經當事人於審判程序同意作為證據，
    法院審酌該言詞陳述或書面陳述作成時之情況，認為適當者
    ，亦得為證據；當事人、代理人或辯護人於法院調查證據時
    ，知有刑事訴訟法第159條第1項不得為證據之情形，而未於
    言詞辯論終結前聲明異議者，視為有前項之同意，同法第15
    9條之5定有明文。立法意旨在於傳聞證據未經當事人之反對
    詰問予以核實，原則上先予排除。惟若當事人已放棄反對詰
    問權，於審判程序中表明同意該等傳聞證據可作為證據；或
    於言詞辯論終結前未聲明異議，基於尊重當事人對傳聞證據
    之處分權，及證據資料愈豐富，愈有助於真實發見之理念，
    且強化言詞辯論主義，使訴訟程序得以順暢進行，上開傳聞
    證據亦均具有證據能力。查本件以下所引用之被告以外之人
    於審判外之供述證據，檢察官、上訴人即被告黃聖展(下稱
    被告)及其辯護人於本院準備程序及審判程序時對證據能力
    均表示沒有意見（見本院卷第48至49、58、85頁)，且迄至
    言詞辯論終結前均未聲明異議，而本院審酌上開供述證據資
    料製作時之情況，無不當取供及證明力明顯過低之瑕疵，認
    以之作為證據應屬適當，揆諸前開規定，本院亦認為均應有
    證據能力。
二、另本院以下援引之其餘非供述證據資料，檢察官、被告及其
    辯護人於本院準備程序及審判程序時對證據能力均表示沒有
    意見（見本院卷第49至50、58、85至87頁)，且其中關於刑
    事訴訟法第164條第2項規定，證物如為文書部分，係屬證物
    範圍。該等可為證據之文書，已經依法踐行調查證據之程序
    ，即提示或告以要旨，自具有證據能力，併此敘明。
貳、實體部分：
一、認定事實所憑之證據及理由：　　
(一)訊據被告對於上揭時、地取走其父親即被害人黃明宗(下稱
    被害人)持有包包（內有現金41萬元）之事實固坦承不諱，
    惟矢口否認有何攜帶兇器強盜犯行云云，並辯稱：其取走被
    害人41萬元，係為阻止被害人去賭博，其之前警詢筆錄內容
    是臨時編出來，因當時被害人係擔任○○市○○研發協會理事長
    ，其係為了顧全被害人面子，始承認去搶被害人款項，其僅
    係犯強制罪，不構成強盜罪云云(見本院卷第10、88頁)；辯
    護人則為被告辯護稱：本案依客觀事證，被告行為難認具有
    不法所有意圖，且從監視器畫面亦可看見被害人並未喪失意
    思自由，被告所為僅成立強制罪，不構成強盜罪云云(見本
    院卷第48、53至58、89至90頁)。惟查：
 1、上揭事實，業據被告於警詢、偵查、原審準備程序及審判程
    序坦承不諱（見偵卷第8至11、97至98頁，原審卷第49至50
    、105頁)，核與證人即被害人於警詢、偵查中證述，證人邱
    金樹、黃金鍔於警詢中情節相符(見偵卷第14至17、20至23
    、26至27、87至89頁)，並有LINE對話紀錄、照片、車牌辨
    識紀錄、車輛詳細資料報表各1 份及監視器畫面30張及現場
    照片1 張等附卷可稽(見偵卷第67至71、73頁)，被告上開任
    意性自白確與事實相符，而足堪採信，則被告嗣後於本院審
    理中空言翻異前詞否認犯行，則其辯解，是否可採，顯非無
    疑。
 2、次按強盜罪，係以意圖為自己或第三人不法所有，以強暴、
    脅迫、藥劑、催眠術或他法至使不能抗拒而取他人之物或使
    其交付，為構成要件。所謂「至使不能抗拒」，係指行為人
    所施用之強暴、脅迫等非法方法，在「客觀上」足使被害人
    喪失意思自由，並達於不能抗拒之程度者而言（最高法院94
    年度台上字第1782號、100年度台上字第1103號判決意旨參
    照），即就當時之具體事實，予以客觀之判斷，足使被害人
    身體上或精神上達於不能或顯難抗拒之程度而言（最高法院
    97年台上字第1135號判決意旨參照）；申言之，強盜行為之
    被害人是否已達不能抗拒程度，應以行為人行為時所施手段
    之強弱程度，綜合當時之具體事實，依多數人之客觀常態情
    狀決之。亦即視該手段施用於相類似情況下，是否足使一般
    人處於不能抗拒之壓制程度而定（最高法院99年度台上字第
    3081號判決意旨參照）。又所謂強暴、脅迫之手段，只須抑
    壓被害人之抗拒以使喪失意思自由為足，無關被害人實際有
    無抗拒行為（最高法院21年上字第1115號、30年上字第3023
    號判例意旨、86年度台上字第4503號判決意旨參照）。是本
    件被告是否涉犯強盜犯行，應審究者，乃被告主觀上是否具
    有意圖為自己不法所有，及被告所施用強暴、脅迫等非法方
    法，於客觀上是否足使被害人喪失意思自由，並達於不能抗
    拒程度。經查：   　
  ①被告主觀上具有為自己不法所有之意圖：
　　參諸被告於警詢中供稱：我將搶得之現金41萬元於109年10
    月25日20至21時還給綽號叫「阿賢」的人，因之前欠他約43
    萬元，我自己再湊2萬元出來給他等語（見偵卷第9頁）；於
    偵查中供稱：「（問：為何要搶錢？）因為我在外欠錢急用
    。」等語（見偵卷第98頁），核與證人即被害人於警詢中證
    稱：我問朋友才知道，我兒子有賭債30至40萬元左右等語（
    見偵卷第16頁）；於偵查中證稱：「(問：被告在外有無債
    務？）有，我本來不知道他有欠債，我是被搶後警察跟我說
    應該是認識的人犯案，才知道我的行蹤，我聯想了一下，想
    說可能是我兒子，所以我回家就立刻去他車上看，就看到一
    把玩具手槍，我後來有問他你是不是在外面欠債，他跟我說
    在外面欠了約43萬元，我不想對我兒子提出告訴。」等語相
    符（見偵卷第89頁），足認本案被告係因在外積欠債務始為
    上開強盜犯行，其主觀上顯具有為自己不法所有之強盜意圖
    甚明。是被告辯稱：其取走被害人41萬元，係為阻止被害人
    去賭博云云，及辯護人辯稱：被告行為難認具有不法所有意
    圖云云，顯係事後卸責之詞，均不足採信。
　②被告對於被害人所施用強暴、脅迫方式，於客觀上足使被害
    人喪失意思自由，並達於不能抗拒程度：
　　查本件係被告於上開時、地乘被害人欲乘上邱金樹車輛之際
    ，猝然蒙面出現，將被害人身體推向車輛，並持其攜帶之玩
    具手槍抵住被害人，喝令被害人交出身上包包，以此強暴、
    脅迫方式，至使被害人不能抗拒，旋即強行取走黃明宗夾於
    腋下之包包（內有現金41萬元）等情，業據被告於警詢、偵
    查、原審準備程序及審判程序坦承不諱（見偵卷第8至11、9
    7至98頁，原審卷第49至50、105頁)，核與證人即被害人於
    警詢、偵查中證述情節相符(見偵卷第14至17、87至89頁)，
    並據證人邱金樹、黃金鍔於警詢中證述明確(見偵卷第20至2
    3、26至27頁)。此徵諸證人即被害人於警詢中證稱：「…我
    撥打電話給邱金樹請他開車來載我去跟黃金鍔見面。約於03
    時30分許我見到邱金樹開來載我，當我開車門準備要上車時
    ，一名不人士由我後方推擊我肩膀，徒手搶走我夾在左腋下
    的土黃色包包一個，並說｛看小三｝，當時發現被搶後，我要
    去追他，但是邱金樹說他手上有槍叫我不要過去，我便上車
    ，邱金樹就把車開走了，歹徒得手後往文明街方向逃逸…」
    ；於偵查中證稱：「大約是凌晨4點多，是我上邱金樹的車
    的時候，邱金樹人在車上，我要上他車副駕駛座，被告突然
    從我後方出現，推我背部去撞車子，當時我包包夾在左腋下
    ，對方就直接搶走。」、「當時我要轉頭追過去，但邱金樹
    跟我說對方有帶槍，叫我不要追上去，但我沒有看到對方身
    有槍，因為我背對著他。」等語(見偵卷第14、88頁)；證人
    邱金樹於警詢中證稱：「……我於當(24)日03時36分駕車至現
    場時，看到黃明宗站在林口區文化北路一段與文明街口旁，
    就依靠過去要載他，當他開啟我車車門時，突然後方有一名
    男子推他的肩膀，搶黃明宗身上的東西，當時我有看到歹徒
    手持疑似槍枝之黑色器械，於推黃明宗當下，我有聽到兩聲
    機械發出的聲音，歹徒拿走黃明宗的包包後，對我們右側往
    文明街方向跑，還對我們罵｛看小三｝…」等語(見偵卷第20頁
    )；證人黃金鍔於警詢中證稱：「因為黃明宗為會首，要負
    責收取會款，於109年10月23日23時許，黃明宗主動LINE通
    知我，本來有8個死會40萬，兩個活會8萬，共48萬，其中兩
    個死會說有碰到要拿錢過來給我，他目前收38萬元(6個死會
    2個活會)要拿過來給我，因為邱金樹都跟我在一起，所以黃
    明宗就打電話給他，要邱金樹去載他。於民國109年10月24
    日3時40～50分左右，邱金樹打給我，說黃明宗的會款被搶了
    ，我叫他趕快報案。」等語自明(見偵卷第26頁)，並有案發
    現場路口監視器錄影照片30幀附卷可參(見偵卷第37至66頁)
    ；又扣案案發現場路口監視器錄影畫面經本院當庭勘驗結果
    ，認「109年10月24日3時37分28至45秒，畫面右上方4分之1
    處大馬路對向車道邱金樹駕駛的小客車出現，朝畫面中間沿
    分隔島行進至十字路口迴轉靠近黃聖展等待之馬路邊，黃明
    宗亦由畫面右方隱蔽處出現朝小客車走過去，黃聖展則自圍
    牆邊朝黃明宗小跑步過去。3時37分46秒至56秒，黃聖展起
    跑後右手拉一下後腰衣角，跑步趕上黃明宗，接近時舉起右
    手所持不明物體對著黃明宗背面，50至54秒雙方身體靠近而
    晃動，黃聖展把黃明宗推撞到車門，黃明宗此時向右轉身，
    黃聖展右手拿著不明物體對著黃明宗，左手伸手搶走黃明宗
    左腋下包包，再後退一步，並朝黃明宗舉起右手之不明物體
    ，黃明宗也後退一步，黃聖展才收手、轉身面向鏡頭朝巷子
    裡跑走，跑時能看見黃聖展左手多了一個包包。3 時37分57
    秒至38分07秒，黃明宗似乎遲疑一下才拉開車門上車，小客
    車便朝畫面右上方駛離；黃聖展跑過畫面最右方路燈燈桿後
    ，突然止步回頭，並走回巷口路邊左手持包包，彎腰以右手
    在第一條斑馬線撿起一物，左手仍持包包右手拿一樣東西再
    回身繼續朝巷子內走去並跨過停等線消失在畫面中間右方。
    」，亦製有勘驗筆錄1份在卷可稽(見本院卷第81頁)，此勘
    驗結果亦與被告於警詢及偵查中均供承其行搶時持玩具手槍
    等語相符（見偵卷第3、98頁)，堪認本案被告行搶時手上確
    係持玩具手槍無訛。查本件被告於犯案時，既係乘被害人欲
    乘上邱金樹車輛之際，猝然蒙面出現，將被害人身體推向車
    輛，並持其攜帶客觀上足供兇器使用之玩具手槍抵住被害人
    ，喝令被害人交出身上包包，被害人在此孤立無援情況下，
    內心勢必驚恐萬分，且經現場證人邱金樹告知對方有帶槍不
    要追上去，則被害人為免其生命、身體遭受傷害，對於被告
    取走其財物，自然不敢反抗，足見被告此時所實施之強暴、
    脅迫不法手段，已足以抑制告訴人之抗拒，使之喪失自由意
    思無訛。是辯護人為被告辯護稱：本件被害人並未喪失意思
    自由，被告所為僅成立強制罪，不構成強盜罪云云，自非可
    採。
　③綜上所述，本案被告主觀上具有為自己不法所有之意圖，且
    被告對於被害人所施用強暴、脅迫方式，於客觀上亦足使被
    害人喪失意思自由，並達於不能抗拒程度，被告持玩具手槍
    行搶被害人財物，其所為自係構成攜帶兇器強盜罪甚明。
 3、至證人即被害人於本院審理中到庭證稱：「我剛才看監視器
    畫面，黃聖展是推我一把，我撞到車門，黃聖展把包包抽走
    ，我人才起來轉身，我沒有看見不明物體，他也沒有用不明
    物體抵在我身上。」等語（見本院卷第84頁)，核與其於警
    詢、偵查中證述情節大致相符，惟參諸證人即被害人於警詢
    及偵查中均證稱：其身上包包被搶後，邱金樹有告知其被告
    有帶槍不要追上去等語（見偵卷第3、26頁)，及被告於警詢
    及偵查中均供承其行搶時手持玩具手槍等語相符，是證人即
    被害人於本院審理中上開證述內容，自難採為被告有利之認
    定。
 4、綜上所述，被告所辯及辯護人辯護意旨，均不足採信。　
(二)從而，本案事證明確，被告上開加重強盜犯行，足堪認定，
    應予依法論科。
二、論罪部分：　　
(一)按玩具槍外觀上與真槍相似，一般人不容易辯識，客觀上自
    足當兇器使用，本件被告持玩具槍行搶，是核被告所為，係
    犯刑法第328條第1項之強盜罪而有同法第321 條第1 項第3
    款攜帶兇器之情形，應論以同法第330 條第1 項之攜帶兇器
    強盜罪。
(二)參諸被告強盜之對象即被害人為其父親，其父親基於愛子心
    切，自始至終均表明不願追究被告責任，被告所為與任意強
    盜他人財物有別，本院審酌被告所犯罪名之法定最低本刑為
    7年，與其前揭犯罪情狀相衡，實嫌過重，不無情輕法重，
    在客觀上足以引起一般人之同情，有足堪憫恕之情，爰依刑
    法第59條規定減輕其刑。
三、駁回上訴之理由：
(一)原審以被告攜帶兇器強盜犯行，事證明確，並以被告之責任
    為基礎，審酌被告係因在外積欠債務之犯罪動機，被告持玩
    具手槍以上開方式為強盜犯行之犯罪手段，被告於警詢時自
    稱經濟狀況勉持，並於原審審理時自稱目前在賣臭豆腐，與
    父母同住等生活狀況，被告先前有不能安全駕駛之論罪科刑
    紀錄，目前尚在緩刑期間，可見其品行欠佳，其自稱高中畢
    業之智識程度，其與被害人係父子關係，竟仍為本件犯行，
    犯後始終坦承犯行(嗣後於本院審理中否認犯行，併此補充)
    ，且已獲被害人原諒並表示不再追究之犯後態度等一切情狀
    ，量處如原判決主文所示之刑；並敘明被告持供強盜之玩具
    手槍1把，為被告所有，業據其供承在卷，且係供其犯本罪
    所用之物，雖未扣案，仍應依刑法第38條之1第3項規定宣告
    沒收，並諭知於全部或一部不能沒收或不宜執行沒收時，追
    徵其價額；另說明被告強盜取得之財物，被害人已表明被告
    已還清，不願追究等語，爰不予宣告沒收。經核認事用法均
    無不合，量刑亦甚妥適。
(二)被告提起上訴，其上訴理由固仍執前詞否認犯行，惟查：㈠
　　參諸被告於警詢中供稱：我將搶得之現金41萬元於109年10
    月25日20至21時還給綽號叫「阿賢」的人，因之前欠他約43
    萬元，我自己再湊2萬元出來給他等語（見偵卷第9頁）；於
    偵查中供稱：「（問：為何要搶錢？）因為我在外欠錢急用
    。」等語（見偵卷第98頁），核與證人即被害人於警詢中證
    稱：我問朋友才知道，我兒子有賭債30至40萬元左右等語（
    見偵卷第16頁）；於偵查中證稱：「(問：被告在外有無債
    務？）有，我本來不知道他有欠債，我是被搶後警察跟我說
    應該是認識的人犯案，才知道我的行蹤，我聯想了一下，想
    說可能是我兒子，所以我回家就立刻去他車上看，就看到一
    把玩具手槍，我後來有問他你是不是在外面欠債，他跟我說
    在外面欠了約43萬元，我不想對我兒子提出告訴。」等語相
    符（見偵卷第89頁），足認本案被告係因在外積欠債務始為
    上開強盜犯行，其主觀上顯具有為自己不法所有之強盜意圖
    甚明。㈡本件係被告於上開時、地乘被害人欲乘上邱金樹車
    輛之際，猝然蒙面出現，將被害人身體推向車輛，並持其攜
    帶之玩具手槍抵住被害人，喝令被害人交出身上包包，以此
    強暴、脅迫方式，至使被害人不能抗拒，旋即強行取走黃明
    宗夾於腋下之包包（內有現金41萬元）等情，業據被告於警
    詢、偵查、原審準備程序及審判程序坦承不諱（見偵卷第8
    至11、97至98頁，原審卷第49至50、105頁)，核與證人即被
    害人於警詢、偵查中證述情節相符(見偵卷第14至17、87至8
    9頁)，並據證人邱金樹、黃金鍔於警詢中證述明確(見偵卷
    第20至23、26至27頁)，且有案發現場路口監視器錄影照片3
    0幀附卷可參(見偵卷第37至66頁)；又扣案案發現場路口監
    視器錄影畫面經本院當庭勘驗結果，認「109年10月24日3時
    37分28至45秒，畫面右上方4分之1處大馬路對向車道邱金樹
    駕駛的小客車出現，朝畫面中間沿分隔島行進至十字路口迴
    轉靠近黃聖展等待之馬路邊，黃明宗亦由畫面右方隱蔽處出
    現朝小客車走過去，黃聖展則自圍牆邊朝黃明宗小跑步過去
    。3時37分46秒至56秒，黃聖展起跑後右手拉一下後腰衣角
    ，跑步趕上黃明宗，接近時舉起右手所持不明物體對著黃明
    宗背面，50至54秒雙方身體靠近而晃動，黃聖展把黃明宗推
    撞到車門，黃明宗此時向右轉身，黃聖展右手拿著不明物體
    對著黃明宗，左手伸手搶走黃明宗左腋下包包，再後退一步
    ，並朝黃明宗舉起右手之不明物體，黃明宗也後退一步，黃
    聖展才收手、轉身面向鏡頭朝巷子裡跑走，跑時能看見黃聖
    展左手多了一個包包。3 時37分57秒至38分07秒，黃明宗似
    乎遲疑一下才拉開車門上車，小客車便朝畫面右上方駛離；
    黃聖展跑過畫面最右方路燈燈桿後，突然止步回頭，並走回
    巷口路邊左手持包包，彎腰以右手在第一條斑馬線撿起一物
    ，左手仍持包包右手拿一樣東西再回身繼續朝巷子內走去並
    跨過停等線消失在畫面中間右方。」，亦製有勘驗筆錄1份
    在卷可稽(見本院卷第81頁)，此勘驗結果亦與被告於警詢及
    偵查中均供承其行搶時持玩具手槍等語相符（見偵卷第3、9
    8頁)，堪認本案被告行搶時手上確係持玩具手槍無訛。查本
    件被告於犯案時，既係乘被害人欲乘上邱金樹車輛之際，猝
    然蒙面出現，將被害人身體推向車輛，並持其攜帶客觀上足
    供兇器使用之玩具手槍抵住被害人，喝令被害人交出身上包
    包，被害人在此孤立無援情況下，內心勢必驚恐萬分，且經
    現場證人邱金樹告知對方有帶槍不要追上去，則被害人為免
    其生命、身體遭受傷害，對於被告取走其財物，自然不敢反
    抗，足見被告此時所實施之強暴、脅迫不法手段，已足以抑
    制告訴人之抗拒，使之喪失自由意思無訛。㈢綜上所述，本
    案被告主觀上具有為自己不法所有之意圖，且被告對於被害
    人所施用強暴、脅迫方式，於客觀上亦足使被害人喪失意思
    自由，並達於不能抗拒程度，被告持玩具手槍行搶被害人財
    物，其所為自係構成攜帶兇器強盜罪甚明。是本件被告猶執
    前詞提起上訴否認犯行，經核係對原審自由判斷證據證明力
    之職權行使，及與原判決本旨無關之問題，徒憑己意，再為
    事實上之爭執，尚難有據。是本件被告之上訴，為無理由，
    應予駁回。
據上論斷，應依刑事訴訟法第368 條，判決如主文。
本案經檢察官吳姿函提起公訴，檢察官張秋雲到庭執行職務。
中　　華　　民　　國　  111    年　  7  　月　　 5　　日
                  刑事第一庭　  審判長法　官　周煙平
　　　　　　　　　　　　　　　　　　  法　官  朱嘉川
　　　　　　　　　　　　　　　　　　  法　官  吳炳桂
以上正本證明與原本無異。
如不服本判決，應於收受送達後20日內向本院提出上訴書狀，其
未敘述上訴之理由者並得於提起上訴後20日內向本院補提理由書
（均須按他造當事人之人數附繕本）「切勿逕送上級法院」。
                                      書記官  鄭舒方
中　　華　　民　　國　　111 　年　　7 　　月　　6 　　日
附錄本案論罪科刑法條全文：
刑法第330條：
犯強盜罪而有第三百二十一條第一項各款情形之一者，處七年以
上有期徒刑。
前項之未遂犯罰之。